【裁判字號】    97,訴,110
【裁判日期】    971021
【裁判案由】    詐欺等
【裁判全文】
臺灣花蓮地方法院刑事判決               97年度訴字第110號
公  訴  人  臺灣花蓮地方法院檢察署檢察官
被      告  乙○○
選任辯護人  余道明律師
上列被告因詐欺等案件，經檢察官提起公訴（97年度偵字第109
號），本院判決如下：
    主  文
乙○○犯如附表所示之罪，各處如附表所示之刑。應執行有期徒
刑陸月，如易科罰金，以新臺幣壹仟元折算壹日。
其他被訴部分無罪。
    事  實
一、乙○○與其配偶甲○○於民國86年11月28日結婚，並未約定
    夫妻財產制，婚後育有1子蔡昱平及1女。乙○○與甲○○於
    95年間起即相處未洽，乙○○竟於96年3月22日、同年5月18
    日及 6月28日，分別基於行使偽造私文書之犯意，盜用甲○
    ○、蔡昱平放在花蓮市○○○街18號住處之國民身分證、印
    章、存摺、定期存款單，持至花蓮第一信用合作社，在定期
    存款單背面及取款憑條上蓋用甲○○、蔡昱平之印章，而偽
    造具有合意解除契約意思及取款意思之私文書後，交由承辦
    人員辦理解約、提款手續而行使之，足以生損害於甲○○、
    蔡昱平及銀行存、取款管理作業之正確性，並使該承辦人員
    陷於錯誤，而分別交付甲○○帳戶內之存款新臺幣（下同）
    70萬元、45萬元及蔡昱平帳戶內之存款50萬元。
二、案經甲○○告訴及花蓮縣警察局花蓮分局報請臺灣花蓮地方
    法院檢察署檢察官偵查起訴。
    理  由
壹、有罪部分：
一、訊據被告乙○○於偵訊及本院審理中，固不否認有於上揭時
    、地，未得證人甲○○、蔡昱平同意或授權，而將證人甲○
    ○、蔡昱平所有於花蓮第一信用合作社定期存款之該 3筆定
    期存款辦理解約並加以提領之事實，惟矢口否認有何行使偽
    造私文書及詐欺犯行，辯稱：系爭定期存款係夫妻共有，伊
    在家庭所經營之飯店櫃台工作，月薪 1萬元，證人甲○○每
    月會再伊給 1萬5000元之零用錢與伙食費，平常家務係夫妻
    共管，定存及提領款均係伊負責，證人甲○○之印章雖由他
    自己負責保管，但其他存摺等物品均係放在一起保管，伊有
    權利領取系爭定存款項，並不需經證人甲○○以及蔡昱平之
    同意，伊因家暴被趕出家門，和女兒住在外面，提領系爭款
    項係做為伊和女兒生活費用、開店支出及押租金云云。
二、經查：
(一)證人甲○○及蔡昱平在花蓮第一信用合作社分別存有2筆及1
    筆定期存款，金額各為70萬元、45萬元及50萬元，均經由被
    告分別於 96年3月22日、同年5月18日及同年6月28日盜用證
    人甲○○、蔡昱平之國民身分證、印章、存摺、定期存款單
    前往辦理解約，分別領得如附表所示解約後金額之事實，業
    據被告於警詢、偵查及本院審理中均坦承不諱，核與證人甲
    ○○於警詢、偵查（其於審判外之陳述，因當事人同意作為
    證據，且經核無不適當情事，依刑事訴訟法第159條之5第 1
    項之規定，有證據能力）及本院審理中之證述情節相符，復
    有花蓮第一信用合作社 96年12月12日花一信總字第629號函
    所附定期存款存單影本2份、取款憑條影本9份及交易往來明
    細資料影本 1份在卷可稽（參見警詢卷），足認被告就此部
    分之任意性自白與事實相符，堪以認定。
(二)次查，系爭定期存款之實際所有人為證人甲○○之事實，業
    據證人甲○○於本院審理時證述：被告分別於3月22日、5月
    18日及 6月28日所提領之70萬元、45萬元及50萬元，當初雖
    係被告去存錢，但錢是伊所有，並非夫妻一起存儲等語明確
    ，被告雖辯稱：系爭定期存款係夫妻共有，其月薪有 1萬元
    ，而證人甲○○每月會再伊給1萬5000元之零用錢與伙食費
    云云，惟查，被告並未將月薪存入該系爭帳戶內，亦無將薪
    水存入系爭帳戶之證明文件一節，業據被告於本院準備程序
    時供承在卷，是被告上揭辯詞，無足採信，系爭定期存款之
    實際所有人為證人甲○○，應堪認定。
(三)再查，被告有否辦理定期存款解約及款項提領之權利？
 1、按「夫妻未以契約訂立夫妻財產制者，除本法另有規定外，
    以法定財產制，為其夫妻財產制」、「夫或妻各自管理、使
    用、收益及處分其財產」，民法第1005條、第1018條分別定
    有明文，又按「中華民國九十一年民法親屬編修正前適用聯
    合財產制之夫妻，其特有財產或結婚時之原有財產，於修正
    施行後視為夫或妻之婚前財產；婚姻關係存續中取得之原有
    財產，於修正施行後視為夫或妻之婚後財產」，民法親屬編
    施行法第6條之2定有明文。被告與證人甲○○於86年11月28
    日結婚，有戶籍謄本 1份附卷可查，民法親屬編夫妻財產制
    業於 91年6月26日修正，且本案發生於民法親屬編91年修正
    後，雙方亦未約定夫妻財產制，是依上開法條規定，其夫妻
    財產制應依民法第1005條之規定採用法定財產制，合先敘明
    。
 2、查被告與證人甲○○之財產係各自管理，證人甲○○與蔡昱
    平之存摺、印章係由證人甲○○保管之事實，業據證人甲○
    ○於本院審理時證述明確，被告雖辯稱平常家務係夫妻共管
    ，定存及提領款均係伊負責等語，惟如上所述，被告與證人
    甲○○應適用法定財產制，而依上開法條規定，雙方應各自
    管理、使用、收益及處分其財產，被告並無辦理系爭定期存
    款解約及款項提領之權利，至辯護人辯護意旨謂被告依民法
    第1003條規定，於日常家務為代理人等語，然所謂日常家務
    之範圍，係指維持一般家庭生活日常所必須之事項，如依其
    情形，非處分其夫或妻之財產不能維持家庭生活，而又不及
    待其夫或妻之授權者，自應屬日常家務代理之範圍，本件被
    告先後 3次取款，不僅數額龐大，且均係將證人甲○○、蔡
    昱平帳戶內定期存款提領一空，苟被告乃基於家庭生活之必
    要情狀而為提款，自應視具體需用數額逐次提領花用，焉有
    一次提領大額款項之理，況且證人甲○○、蔡昱平之上述 3
    筆定期存款均尚未屆期，被告罔顧提前解約將損失利息收入
    ，逕為定期存款解約之處分行為，亦已逾越夫妻間日常家務
    代理之權限，是被告暨其辯護人上揭所辯，並非可採，被告
    並無辦理定期存款解約及款項提領之權利，其盜領證人甲○
    ○、蔡昱平存款犯行，事證明確，堪予認定。
三、論罪科刑：
(一)按定期款解約時，在存單背面加蓋存款人原留存之印章，乃
    屬合意解除契約之意思表示，為私文書，最高法院78年度台
    上字第3664號判決見解可資參照。又按最高法院89年度台上
    字第 1085號判決見解所示，刑法第210條之偽造私文書罪，
    旨在處罰無製作權之人，不法製作他人之文書，若逾越授權
    範圍或以欺瞞之方法蓋用他人印章，用以製作違反本人意思
    之文書，仍屬盜用印章而偽造私文書。是核被告逾越日常家
    務代理權限，盜用證人甲○○、蔡昱平印章辦理定期存單解
    約，進而先後 3次偽造證人甲○○、蔡昱平名義之取款憑條
    以冒領其存款，使銀行陷於錯誤而交付款項，且足生損害於
    證人甲○○、蔡昱平及銀行存取款作業之正確性等所為，係
    犯刑法第216條、第210 條之行使偽造私文書罪與刑法第339
    條第 1項之詐欺取財罪。被告盜用證人甲○○、蔡昱平之印
    章，為行使偽造私文書之階段行為，不另論罪。又被告偽造
    私文書後持以行使，偽造之低度行為，應為高度之行使行為
    所吸收，應論以行使偽造私文書罪為已足。又被告所犯上開
    3次行使偽造文書及3次詐欺取財之行為，其犯意各別，行為
    互殊，應予分論併罰。
(二)爰審酌被告並無前科，其與證人甲○○結褵11年餘，因雙方
    感情問題，擅自盜領證人甲○○、蔡昱平帳戶內款項達 165
    萬元，造成證人甲○○、蔡昱平莫大之損害等犯罪動機、目
    的、手段，與所生危害程度，並考量其現育有1子1女，與犯
    後態度等一切情狀，分別量處如主文所示之刑，均諭知易科
    罰金之折算標準，並定其應執行之刑。查被告於 96年3月22
    日所為之犯行係在 96年4月24日以前，合於中華民國96年罪
    犯減刑條例第2條第1項第 3款之規定，故就該部分犯行，應
    予減其宣告刑2分之1如附表所示，並諭知減得之刑之易科罰
    金折算標準。至被告所偽造之證人甲○○、蔡昱平名義之定
    期存單及取款憑條，業經交付予花蓮第一信用合作社，而屬
    該合作社所有之物，爰不予宣告沒收，併此敘明。
貳、無罪部分：
一、公訴意旨略以：被告乙○○與其配偶甲○○相處未洽，意圖
    為自己不法之所有，於 96年4月27日，擅自辦理解除甲○○
    之花蓮第一信用合作社定期存款，並以行使不實取款憑條即
    私文書之詐術方法，使該等人員陷於錯誤，盜領甲○○存款
    34萬元，因認被告涉有刑法第216條、第210條行使不實私文
    書罪嫌及第339條第1項詐欺取財罪嫌云云。
二、按犯罪事實應依證據認定之，無證據不得認定犯罪事實，又
    不能證明被告犯罪者，應諭知無罪之判決，刑事訴訟法第15
    4條第2項、第301條第1項分別定有明文。次按認定不利於被
    告之事實，須依積極證據，茍積極之證據本身存有瑕疵而不
    足為不利於被告事實之認定，即應為有利於被告之認定，更
    不必有何有利之證據，而此用以證明犯罪事實之證據，猶須
    於通常一般人均不至於有所懷疑，堪予確信其已臻真實者，
    始得據以為有罪之認定，倘其證明尚未達到此一程度，而有
    合理性之懷疑存在，致使無從為有罪之確信時，即應為無罪
    之判決，此有最高法院82年度台上字第163號判決、76 年度
    台上字第 4986號、30年度上字第816號等判例意旨可資參照
    。
三、公訴意旨認被告犯行使不實私文書罪及詐欺取財罪，係以被
    告坦承確有擅自辦理上開行庫解約事宜、證人甲○○之指訴
    中途解約定存單影本、取款憑條、花蓮第一信用合作社轉帳
    收入傳票、證人蔡昱平取款憑條、證人甲○○客戶往來明細
    資料為論據。訊據被告固不否認取得上述34萬元之款項，惟
    堅詞否認有何行使不實私文書罪及詐欺取財罪犯行，辯稱：
    上開款項係證人甲○○要伊提領10萬元，故伊先單獨解約10
    萬元，另外剩下14萬元還放在證人甲○○之帳戶內，亦經證
    人甲○○同意等語。
四、經查，證人甲○○於本院審理時證稱：上開34萬元定期存款
    係伊同意被告解約而領取其中10萬元等語明確，核與被告上
    揭辯詞相符，顯見被告就該筆定期存款之解約，業已獲得證
    人甲○○之授權，是被告之行為，已與刑法偽造私文書罪之
    構成要件有間，實無何偽造文書犯行可言，且亦難謂被告有
    何不法所有之意圖而有詐欺犯行。至於花蓮第一信用合作社
    中途解約定存單影本、取款憑條、轉帳收入傳票、證人蔡昱
    平取款憑條、證人甲○○客戶往來明細等資料，亦僅能證明
    被告有為此筆定期存款解約之事實，此外，復無其他積極證
    據可資證明被告有上揭犯行，揆諸上開說明，不能證明被告
    此部分之犯行，自應依法為被告無罪之判決。
據上論斷，應依刑事訴訟法第299條第1項前段、第301條第1項前
段，第216條、第210條、第339條第 1項、第41條第1項前段、第
51 條第5款，刑法施行法第1條之1，中華民國96年罪犯減刑條例
第2條第1項第3款、第7條、第9條判決如主文。
本案經檢察官吳文正到庭執行職務。
中    華    民    國    97    年    10    月    21    日
                  刑事第一庭  審判長法  官  張健河
                                    法  官  蕭一弘
                                    法  官  魏俊明
上列正本證明與原本無異。
如對本判決不服，應於送達後10日內，向本院提出上訴狀（上訴
狀應記載具體上訴理由並應抄附繕本）告訴人或被害人如對於本
判決不服者，應具備理由請求檢察官上訴，其上訴期間之計算係
以檢察官收受判決正本之日期為準。
中    華    民    國    97    年    10    月    21    日
                                    書記官
附表：
  ┌───┬──────┬───────┬────────┐
  │編號  │犯罪時間    │犯罪金額      │ 主文           │
  │      │            │              │                │
  ├───┼──────┼───────┼────────┤
  │    │96年3月22 日│70萬元        │乙○○犯行使偽造│
  │      │            │              │私文書罪，處有期│
  │      │            │              │徒刑參月，如易科│
  │      │            │              │罰金，以新臺幣壹│
  │      │            │              │仟元折算壹日，減│
  │      │            │              │為有期徒刑壹月又│
  │      │            │              │拾伍日，如易科罰│
  │      │            │              │金，以新臺幣壹仟│
  │      │            │              │元折算壹日；又犯│
  │      │            │              │詐欺取財罪，處有│
  │      │            │              │期徒刑參月，如易│
  │      │            │              │科罰金，以新臺幣│
  │      │            │              │壹仟元折算壹日，│
  │      │            │              │減為有期徒刑壹月│
  │      │            │              │又拾伍日，如易科│
  │      │            │              │罰金，以新臺幣壹│
  │      │            │              │仟元折算壹日。  │
  ├───┼──────┼───────┼────────┤
  │    │96年5月18日 │45萬元        │乙○○犯行使偽造│
  │      │            │              │私文書罪，處有期│
  │      │            │              │徒刑貳月，如易科│
  │      │            │              │罰金，以新臺幣壹│
  │      │            │              │仟元折算壹日；又│
  │      │            │              │犯詐欺取財罪，處│
  │      │            │              │有期徒刑貳月，如│
  │      │            │              │易科罰金，以新臺│
  │      │            │              │幣壹仟元折算壹日│
  │      │            │              │。              │
  ├───┼──────┼───────┼────────┤
  │    │96年6月28日 │50萬元        │乙○○犯行使偽造│
  │      │            │              │私文書罪，處有期│
  │      │            │              │徒刑貳月，如易科│
  │      │            │              │罰金，以新臺幣壹│
  │      │            │              │仟元折算壹日；又│
  │      │            │              │犯詐欺取財罪，處│
  │      │            │              │有期徒刑貳月，如│
  │      │            │              │易科罰金，以新臺│
  │      │            │              │幣壹仟元折算壹日│
  │      │            │              │。              │
  └───┴──────┴───────┴────────┘
附錄本案論罪科刑法條全文：
中華民國刑法第339條：
意圖為自己或第三人不法之所有，以詐術使人將本人或第三人之
物交付者，處五年以下有期徒刑、拘役或科或併科一千元以下罰
金。
以前項方法得財產上不法之利益或使第三人得之者，亦同。
前二項之未遂犯罰之。
中華民國刑法第216條
行使第二百十條至第二百十五條之文書者，依偽造、變造文書或
登載不實事項或使登載不實事項之規定處斷。
中華民國刑法第210條
偽造、變造私文書，足以生損害於公眾或他人者，處五年以下有
期徒刑。


司法院資訊處製作；財團法人民間司法改革基金會備份。
